【裁判字號】    85,台上,397
【裁判日期】    850125
【裁判案由】    妨害投票罪
【裁判全文】
最高法院刑事判決                                八十五年度台上字第三九七號
    上   訴   人  台灣高等法院台中分院檢察署檢察官
    上訴人即被告  丙○○
    選 任辯護 人  武忠森律師
                  張奕群律師
                  阮禎民律師
    上訴人即被告  戌○○
                  甲○○
                  寅○○
                  己○○
                  未○○
    右   一   人
    選 任辯護 人  周玉蘭律師
    上訴人即被告  巳○○
                  庚○○
                  辛○○
                  壬○○
    右   一   人
    選 任辯護 人  黃興木律師
    上訴人即被告  子○○
                  卯○○
                  乙○○
                  癸○○
                  丁○○
                  申○○
                  亥○○
                  午  ○
                  天○○
                  戊○○
                  酉○○
                  辰○○
                  丑○○
右上訴人等因被告等妨害投票罪案件，不服台灣高等法院台中分院中華民國八十四年
七月二十五日第二審判決（八十三年度上訴字第三六一一號，起訴案號台灣彰化地方
法院檢察署八十三年度偵字第二七六七、二七六八、三○五一、三一三一號），提起
上訴，本院判決如左：
    主  文
原判決除戊○○投票行賄罪暨李宜芳部分外均撤銷，發回台灣高等法院台中分院。
    理  由
本件原判決認定上訴人即被告天○○為彰化縣議會之秘書，其餘上訴人即被告等均於
民國八十三年一月二十九日當選彰化縣第十三屆縣議員，並經台灣省選舉委員會於同
年二月五日公告在案，皆取得正、副議長選舉之投票權。丙○○因決意競選議長，獲
國民黨提名，參加議長之選舉，為順利當選，竟與天○○共同基於行賄之概括犯意聯
絡，思以賄選之手段固票，即招待其餘上訴人即被告等或出國旅遊，或至台北食宿，
一切交通、食宿費用由丙○○支付，出國遊覽部分於八十三年二月二十日出發，同年
月二十七日返國，台北食宿部分於同年月二十六日出發，同年三月一日返回彰化，當
日投票選舉丙○○為縣議會之議長等情，因而撤銷第一審判決，改判論處上訴人即被
告丙○○、天○○共同連續對於有投票權之人，交付不正利益，而約其投票權為一定
之行使暨其餘上訴人即被告戊○○等有投票權之人，收受不正當利益，而許以其投票
權為一定之行使罪刑，固非無見。惟查：(一)原判決事實欄記載丙○○匯入戊○○之帳
戶新台幣（下同）一百五十萬元，交付現金八十五萬九千五百元，總共二百三十五萬
九千五百元，與戊○○分批交予飛鴻旅行社之五十萬元；二十萬四千八百八十五元；
七十九萬七千八百九十五元；八十五萬九千五百元，合計二百三十六萬二千二百八十
元，退回三萬六千五百元為二百三十二萬五千七百八十元之數字不符，自屬前後矛盾
。(二)丙○○究於何時何地以何方式將現金八十五萬九千五百元交付戊○○﹖原判決未
於事實欄內詳細記載，亦未於理由內說明所憑之證據。又事實欄記載八十三年二月二
十六日上午十一時許，天○○在彰化縣議會搭車，動身前往台北招待議員當選人，臨
行前，丙○○交與天○○八十萬元之現金，作為此行招待議員當選人之費用云云，而
理由內僅就天○○支付費用之證據加以記載，並未說明其如何認定丙○○交付現金八
十萬元予天○○所憑之證據，殊難謂非判決不備理由之違法。(三)卷宗內之筆錄及其他
文書可為證據者，應向被告宣讀或告以要旨，為刑事訴訟法第一百六十五條第一項所
明定。原判決以第一審勘驗監聽錄音帶編號三○七七三Ａ面，上訴人丙○○曾向伊伯
父及曾煥章表明縣議員當選人有向伊拿錢，並有跑票之結果，此有譯文可考，足認上
訴人丙○○與天○○確有行賄之共同犯意聯絡，而要約具有投票權之縣議員當選人接
受丙○○之招待，或赴國外旅遊，或上台北食宿，以投票支持丙○○當選議長之犯行
屬實（見原判決理由壹：丁－即第十五頁）。然核閱審判期日筆錄，並未將上開譯文
向被告等宣讀，或告以要旨，遽採為斷罪資料，已有未合。且該監聽錄音帶之內容，
係表明縣議員當選人有向伊拿錢，並有跑票情形，與原判決認定丙○○以招待議員當
選人甲○○等人出國旅遊及往台北食宿之不正當利益，而無交付金錢情事無關，即所
憑之證據與待證事實不相符合，即屬證據上理由矛盾之違法。(四)上訴人即被告庚○○
、巳○○於原審提出之調查證據狀略稱：伊並未投票支持丙○○，請予查明云云（見
原審卷第一八五－一八八頁），原審並未調查，亦未於理由內說明不予調查之理由；
上訴人即被告壬○○辯稱參加澳洲旅遊團之費用係自付，由李宜芳與另一小姐至其服
務處向伊妻陳淑貞收取等語，原審未予調查；又其餘上訴人即被告等一致辯稱：丙○
○參與彰化縣議長選舉，為同額選舉，並受國民黨提名，別無競選者，而絕大多數議
員當選人為國民黨員，必予支持，當無賄選之必要，原審未加調查審認，亦難謂無應
於審判期日調查之證據而未予調查及判決不備理由之違背法令。(五)原判決既認定八十
三年三月一日當天全體出席參加投票之縣議員有五十四人，丙○○以四十六票當選為
議長。則上訴人即被告戌○○等十七人自白係投票與丙○○，顯與事實相符，乃原判
決竟認渠等之自白，不得採為證據，無從查知是否履行投票與丙○○之約定，尤屬理
由矛盾。檢察官及被告等各自指摘原判決不當，非無理由，應認有撤銷發回更審之原
因。又有投票權之人受賄罪，雖屬刑事訴訟法第三百七十六條第一款所列之案件，惟
於修正刑事訴訟法施行前，原得上訴於第三審法院，且已繫屬於法院，依刑事訴訟法
施行法第五條第一項規定，仍應依施行前之法定程序終結之，附此明。
據上論結，應依刑事訴訟法第三百九十七條、第四百零一條，判決如主文。
中      華      民      國    八十五    年      一      月    二十五    日
                              最高法院刑事第一庭
                                  審判長法官  黃  雅  卿
                                        法官  謝  家  鶴
                                        法官  楊  文  翰
                                        法官  陳  正  庸
                                        法官  洪  文  章
      右正本證明與原本無異
                                              書  記  官
中      華      民      國    八十五    年      二      月      二      日


司法院資訊處製作；財團法人民間司法改革基金會備份。
